ACORDAO-COMPLETO-2311948

ACÓRDÃO 2271/2019 ATA 8/2019 - SEGUNDA CÂMARA

VISTOS, relatados e discutidos estes autos em que se apreciam, nesta fase processual, Recursos de Reconsideração interpostos contra o Acórdão 6117/2017-TCU-Segunda Câmara, retificado pelo Acórdão 7878/2017-TCU-Segunda Câmara;
ACORDAM os Ministros do Tribunal de Contas da União, reunidos em Sessão de 2ª Câmara, ante as razões expostas pelo Relator, em:
9.1. com fundamento no art. 32, parágrafo único, da Lei nº 8.443/1992 c/c o art. 285, § 2º, do Regimento Interno do TCU, conhecer dos presentes recursos e, no mérito, negar-lhes provimento;
9.2. dar ciência desta deliberação aos recorrentes e demais órgãos e interessados cientificados do acórdão recorrido.

Recursos de Reconsideração interpostos contra decisão que julgou as contas dos recorrentes irregulares e os condenou ao pagamento de débito e  multa em decorrência de irregularidades apuradas na execução de contrato de repasse que  teve como objeto fomentar a educação do campo pela pedagogia da alternância com a construção de conhecimentos sobre as metodologias participativas que trazem a base para o debate da implantação de Centros Familiares de Formação por Alternância - CEFFA na região sul do Brasil.

Segunda Câmara

Ministério do Desenvolvimento Agrário - MDA.

3. Responsáveis/Recorrentes:
3.1. Responsáveis: Associação Regional das Casas Familiares Rurais do Sul do Brasil - Arcafar Sul (80.883.648/0001-92); Engeagro Consultoria Agronômica Ltda. - ME (72.539.166/0001-91); José Milani Filho (XXX.541.600-XX); Nilo Jacob Bender (XXX.892.139-XX).
3.2. Recorrentes: Associação Regional das Casas Familiares Rurais do Sul do Brasil - Arcafar Sul (80.883.648/0001-92); José Milani Filho (XXX.541.600-XX).

13.1. Ministros presentes: Ana Arraes (Presidente), Augusto Nardes (Relator) e Raimundo Carreiro.
13.2. Ministros-Substitutos presentes: Marcos Bemquerer Costa e André Luís de Carvalho.

ACORDAO-COMPLETO-2419584

Acórdão de Relação 7930/2020 - Segunda Câmara

Acórdão de Relação

AUGUSTO NARDES

Ministra Ana Arraes.

Adoto como relatório, com os ajustes de forma pertinentes, a instrução lavrada pelo auditor encarregado do exame do processo no âmbito da Secretaria de Recursos - Serur (peça 143) , cuja proposta contou com a anuência do escalão dirigente da unidade técnica e do Ministério Público junto ao Tribunal (peças 144 a 146) :
"INTRODUÇÃO
1. 	Trata-se de recursos de reconsideração interpostos por José Milani Filho (peça 92) e Associação Regional das Casas Familiares Rurais do Sul do Brasil - Arcafar Sul (peça 116) , contra o Acórdão 6117/2017-TCU-Segunda Câmara (peça 86) , da relatoria do Ministra Ana Arraes. A deliberação recorrida apresenta o seguinte teor (destacando-se os itens impugnados) , com as correções de erro material promovidas pelo Acórdão 7878/2017-TCU-Segunda Câmara (peça 100) :
ACORDAM os ministros do Tribunal de Contas da União, reunidos em sessão da 2ª Câmara, ante as razões expostas pela relatora e com fundamento nos arts. 1º, inciso I, 16, inciso III, alíneas 'b' e 'c' e § 3º, 19, 23, inciso III, 26, 28, inciso II, e 57 da Lei 8.443/1992 c/c os arts. 214, inciso III, alínea 'a', 215 a 217 do Regimento Interno, em: 
9.1. julgar irregulares as contas da Associação Regional das Casas Familiares Rurais do Sul do Brasil - Arcafar Sul, de Nilo Jacob Bender e de José Milani Filho;
9.2. condenar a Arcafar Sul e Nilo Jacob Bender, solidariamente, ao recolhimento aos cofres do Tesouro Nacional de R$ 138.586,24 (cento e trinta e oito mil, quinhentos e oitenta e seis reais e vinte e quatro centavos) , atualizados monetariamente e acrescidos de juros de mora de 13/04/2010 até a data do pagamento;
9.3. condenar a Arcafar Sul e José Milani Filho, solidariamente, ao recolhimento aos cofres do Tesouro Nacional de R$ 18.644,42 (dezoito mil, seiscentos e quarenta e quatro reais e quarenta e dois centavos) , atualizados monetariamente e acrescidos de juros de mora de 13/04/2010 até a data do pagamento;
9.4. aplicar à Arcafar Sul e a Nilo Jacob Bender multas individuais de R$ 50.000,00 (cinquenta mil reais) e a José Milani Filho multa individual de R$ 7.000,00 (sete mil reais) , a serem recolhidas aos cofres do Tesouro Nacional, com atualização monetária, calculada da data deste acórdão até a data do pagamento, se este for efetuado após o vencimento do prazo abaixo estipulado;
9.5. fixar prazo de 15 (quinze) dias, a contar das notificações, para comprovação, perante o Tribunal, do recolhimento das dívidas acima imputadas;
9.6. autorizar a cobrança judicial das dívidas, caso não atendidas as notificações;
9.7. autorizar o pagamento das dívidas em até 36 (trinta e seis) parcelas mensais consecutivas, caso venha a ser solicitado pelos responsáveis antes do envio do processo para cobrança judicial;
9.8. fixar o vencimento da primeira parcela em 15 (quinze) dias, a contar do recebimento das notificações, e o das demais a cada 30 (trinta) dias, com incidência dos respectivos encargos legais sobre o valor de cada parcela; 
9.9. alertar aos responsáveis que a inadimplência de qualquer parcela acarretará vencimento antecipado do saldo devedor;
9.10. enviar cópia deste acórdão, bem como do relatório e do voto que o fundamentaram, ao Ministério do Desenvolvimento Social e Agrário e à Caixa Econômica Federal e cientificá-los a fim de que passem a impugnar despesas semelhantes às consideradas indevidas na execução do contrato de repasse 0313679-13/2009/MDA/Caixa (Siconv 730386) ; e
9.11. enviar cópia deste acórdão, bem como do relatório e do voto que o fundamentaram, ao procurador-chefe da Procuradoria da República no Estado do Paraná, para as providências cabíveis.
HISTÓRICO
2.	A tomada de contas especial (TCE) sob comento foi instaurada em atendimento ao Acórdão 423/2013-TCU-Plenário, da relatoria da Ministra Ana Arraes, em decorrência das irregularidades apuradas na execução do Contrato de Repasse 0313679-13/2009/MDA/Caixa (Siconv 730386) , celebrado entre o Ministério do Desenvolvimento Agrário - MDA e a Associação Regional das Casas Familiares Rurais do Sul do Brasil - Arcafar Sul (peça 78) .
2.1. O referido Contrato de Repasse teve como objeto fomentar a educação do campo pela pedagogia da alternância com a construção de conhecimentos sobre as metodologias participativas que trazem a base para o debate da implantação de Centros Familiares de Formação por Alternância - CEFFA na região sul do Brasil, por meio da execução das seguintes metas: 
meta1 - realizar reuniões para debater a educação do campo pela pedagogia da alternância nos estados do Paraná, Santa Catarina e Rio Grande do Sul.
meta 2 - acompanhar a educação do campo pela pedagogia da alternância assessorando no processo de expansão dos CEFFAs, visando o desenvolvimento territorial nos estados do Paraná, Santa Catarina e Rio Grande do Sul
2.2. A Arcafar Sul e dois de seus administradores, Nilo Jacob Bender e José Milani Filho, estes em solidariedade com a empresa V.B. Assessoria Agronômica Ltda foram citados em face das seguintes irregularidades: 
a) aquisições de combustíveis realizadas em datas incompatíveis com os períodos de execução do contrato de repasse e em quantidades incompatíveis com a capacidade dos tanques dos veículos abastecidos;
b) cômputo como ações do ajuste de visitas rotineiras, realizadas nas propriedades rurais dos agricultores com filhos matriculados nas casas familiares rurais, previstas no sistema pedagógico adotado pela contratada;
c) realização, sem justificativas, de despesas com alimentação, hospedagem e deslocamento de monitores que residiam em localidades próximas às propriedades rurais visitadas;
d) inclusão de mais de uma visita para cada beneficiário na execução de uma mesma meta, algumas no mesmo dia, feitas por técnicos diferentes;
e) inclusão dos próprios monitores como beneficiários das ações de assistência técnica; 
f) pagamento indevido de diárias a funcionários da contratada para participarem de reuniões;
g) transferência aos cofres da entidade dos valores correspondentes a 25% de cada diária recebida pelos técnicos; e
h) contratação indevida da empresa V.B. Assessoria Agronômica Ltda. S/C para realização de cursos, produção de material didático e monitoramento dos eventos.
2.3. Após análise das alegações de defesa, a Secex/PR, em pareceres uniformes, propôs a irregularidade das contas e a condenação dos responsáveis à restituição da integralidade das quantias repassadas, com proposta de aplicação de multa aos dirigentes da Arcafar Sul com fundamento no art. 58, inciso II, da Lei 8.443/1992;
2.4. O MP/TCU, apesar de concordar com a condenação integral da entidade convenente e de seus dirigentes, divergiu a respeito da imputação de débito à empresa V.B. Assessoria Agronômica Ltda. S/C, atual Eneagro Consultoria Agronômica Ltda. - ME, diante da ausência de evidências de inexecução dos serviços contratados junto à empresa. Adicionalmente, apontou a necessidade de correção do fundamento legal para as multas propostas pela unidade instrutiva, que deveriam basear-se no art. 57 da Lei 8.443/1992. 
2.5. A ministra-relatora, acolheu as pontuações do MP/TCU, mas afastou parcialmente o dano decorrente das irregularidades verificadas no contrato de repasse 0313679-13/2009/MDA/Caixa (Siconv 730386) , recompondo o débito da seguinte forma:
	Origem
	Valor

	25% das diárias pagas (alínea 'g') - peça 7
	R$ 67.605,00

	607 visitas feitas aos próprios técnicos (alínea 'e') - peça 6, com custo unitário de R$ 134,71 - peça 12, p. 3
	R$ 81.768,97

	Despesas com combustíveis em datas desvinculadas do objeto contratado (alínea 'a' retro) 
	R$ 7.856,69

	TOTAL
	R$ 157.230,66

2.6.  O administrador José Milani Filho interpôs recurso de reconsideração (peça 92) para que o Acórdão 6117/2017-TCU-Segunda Câmara seja reformado a fim de excluí-lo da imputação de débito e multa a ele aplicados. Solicita ainda a realização de sustentação oral.
2.7. A Arcafar Sul (peça 116) interpôs recurso de reconsideração requerendo que o Acórdão 6117/2017-TCU-Segunda Câmara seja reformado de modo a serem julgadas regulares as suas contas. Passa-se à análise dos presentes recursos. 
ADMISSIBILIDADE
3.	Reitera-se os exames preliminares de admissibilidade contidos nas peças 123 e 124, ratificados pelo Ministro relator Augusto Nardes na peça 127, que concluiu pelo conhecimento dos recursos, suspendendo-se os efeitos dos itens 9.1, 9.3, 9.4, 9.5 e 9.6 do Acórdão 6117/2017-TCU-Segunda Câmara, retificado por inexatidão material mediante o Acórdão 7878/2017-TCU-Segunda Câmara, em relação ao recorrente José Milani Filho, e suspendendo-se os efeitos dos itens 9.1 a 9.6 do referido acórdão em relação à Arcafar Sul, estendendo-o a todos os responsáveis condenados em solidariedade com a ora recorrente, eis que preenchidos os requisitos processuais aplicáveis à espécie.
MÉRITO
4.	Delimitação
4.1. Constitui objeto do recurso as seguintes questões: 
a) se o recorrente José Milani Filho foi prejudicado em seu direito ao contraditório e à ampla defesa (peça 92, p. 6) ;
b) se não cabe o débito referente às aquisições de combustíveis realizadas em datas incompatíveis com os períodos de execução do contrato de repasse e em quantidades incompatíveis com a capacidade dos tanques dos veículos abastecidos (peça 116, p. 2-5) ;
c) se não cabe o débito pelo pagamento de diárias em decorrência de visitas feitas aos próprios monitores (peça 116, p. 6-7) ; 
d) se não cabe o débito pela transferência aos cofres da Arcafar Sul de 25% das diárias recebidas pelos técnicos (peça 116, p. 7-9 e peça 92, p. 1-4) ;
e) se a responsabilização é exclusiva da Arcafar Sul (peça 92, p. 5-6) ;
f) se é possível comprovar a boa-fé do recorrente José Milani Filho (peça 92, p. 4-5) .
5.	Se o recorrente José Milan Filho foi prejudicado em seu direito ao contraditório e à ampla defesa (peça 92, p. 6) .
5.1. Partindo do princípio de que foi presidente da Arcafar Sul no período de 12/8/2011 a 8/8/2013, o recorrente afirma, quanto ao débito referente à transferência à Arcafar de 25% das diárias pagas, que não há no acórdão recorrido qualquer explicitação das datas dos pagamentos das diárias, dos beneficiários delas e de quem as devolveu para a Arcafar Sul, o que prejudica o seu exercício da ampla defesa e do contraditório.
Análise
5.2. Não assiste razão ao recorrente, considerando que o fato de essas informações não constarem explicitamente no acórdão recorrido não interfere no exercício da ampla defesa. 
5.3. As referidas informações - datas dos pagamentos das diárias, nomes dos técnicos, professores e monitores que receberam as diárias e que devolveram à Arcafar Sul 25% do valor recebido - foram apresentadas pela própria Arcafar, na peça 33, compondo suas alegações de defesa e foram objeto de análise pela Secex-PR à peça 78. 
5.4. Ademais, ao contrário do afirmado pelo recorrente, o voto que resultou no acórdão recorrido traz expressamente o cálculo do débito relacionado à retenção de 25% das diárias com referência das peças dos autos e de forma distinguir a responsabilidade de cada gestor de acordo com o período de gestão:
Assim, o percentual de 25% do total de despesas declaradas como diárias na prestação de contas da entidade deve ser levado a débito. A partir dos números de diárias e respectivos valores declarados no documento 'Planilha das Ações' (peça 7) , que registra 1470 diárias de R$ 150,00 e 624 diárias de R$ 80,00, o débito total é de R$ 67.605,00. 24. Para distinguir a responsabilidade dos dois gestores da Arcafar, a partir da relação de pagamentos que consta da peça 6, é possível verificar que o total de pagamentos feitos a pessoa física no período de gestão de José Milani Filho (a partir de 12/08/2011) foi de R$ 73.500,00, o que acarretou devoluções à entidade de R$ 18.375,00 (25%) . Essa, portanto, a parcela a ser imputada, em solidariedade com a Arcafar, ao referido responsável, enquanto o ex-dirigente Nilo Jacob Bender deve ser responsabilizado, neste ponto, pela parcela subsistente, de R$ 49.230,00.
5.5. Além disso, foi garantido ao recorrente o exercício do contraditório e da ampla defesa quando de sua citação, a respeito da qual se manifestou à peça 53, ratificando as razões apresentadas pela Arcafar, da qual o recorrente mesmo declara, é representante legal (peça 53, p. 1) . 
6.	Se não cabe o débito referente às aquisições de combustíveis realizadas em datas incompatíveis com os períodos de execução do contrato de repasse e em quantidades incompatíveis com a capacidade dos tanques dos veículos abastecidos (peça 116, p. 2-5) .
6.1. A Arcafar Sul defende que houve regularidade nos gastos com combustíveis com base nos seguintes argumentos:
a) a associação adota metodologia própria a fim de impor maior controle sobre a quantidade de combustível utilizado por seus associados bem como para facilitar o estabelecimento de teto de gastos com essa finalidade;
b) a título de exemplo, para explicar a metodologia, transcreve tabela constante da peça 33, p. 135, que traz as despesas com deslocamento terrestre em evento em Porto Alegre;
c) conforme disposto na primeira linha, explica que estabelece a quilometragem a ser percorrida entre a cidade de origem e seu destino, no caso 920 km (Frederico Westephalen a Porto Alegre para evento nos dias 10 a 13/8/2010) :
	Município
	Km/ida e
 Volta
	Litros
	Media
	Placa
	Data e NF
	Vlr/litro
	Valor/R$ 2,70

	Frederico Westephalen
	920 km
	92
	10
	IMO 8260
	9/8/2010 
719
	2,59
	238,28

d) a associação estabeleceu como padrão a quantidade de 10 km percorridos para cada litro de combustível utilizado (como média de gasto de combustível dos veículos utilizados pelos associados) e, diante disso, chegou-se à necessária quantidade, em litros, de combustível necessário para percorrer o trecho, no caso, 92 litros que seriam dispendidos entre Frederico Westphalen e Porto Alegre;
e) o valor de cada litro de combustível, por sua vez, era objeto de pesquisa de preço, conforme se demonstra nos documentos seguintes (peça 33, p. 138 e seguintes) , o que levou, necessariamente, à economia de recursos com esta finalidade. Esse procedimento se repete durante toda a execução do convênio objeto desta Tomada de Contas, sendo demonstrados pelos documentos juntados à peça 33; 
c) com essa metodologia, que estabelecia padrões de litros a serem consumidos de acordo com a distância percorrida, a recorrente intencionava controlar os gastos, limitar o consumo máximo de despesas com combustível e a eficiência de gastos;
d) embora o entendimento da Secex-PR e da ministra relatora seja o da ocorrência de desorganização e ausência de nexo, a recorrente visa apresentar um ponto de vista distinto neste caso;
e) essa metodologia respeita os princípios do artigo 37 da CF/1988, especialmente os da eficiência e impessoalidade;
f) aliado a isso, foi criado um procedimento de comparação de preços nos quais os possíveis fornecedores de combustível disputavam entre si de modo a entregar à recorrente preços mais baixos de combustível;
g) pode-se até entender que há certa confusão, mas não se pode dizer que não havia respeito aos princípios constitucionais. A eficiência e o melhor uso dos valores públicos eram alcançados através da concorrência e a impessoalidade respeitada por um procedimento no qual qualquer empresa da região poderia ser contratada para fornecer combustível;
h) concorde-se ou não com a metodologia, não houve dispêndios superiores ao estabelecido para o pagamento de combustível, o que denota a eficácia do planejamento adotado, mesmo que o modo adotado não tenha sido o mais comum;
i) não há nos autos qualquer menção a superfaturamento ou a desvio de valores da finalidade em discussão, ou seja, houve a efetiva entrega do produto (combustível) para os associados da entidade, o que resta demonstrado pelas notas fiscais de pagamento de combustível trazidas pela recorrente e que são compatíveis com a quantidade de reuniões realizadas;
j) não há qualquer óbice legal na forma utilizada pela recorrente para a compra de combustível;
k) a forma de contratação criada pela recorrente é bastante próxima àquela definida pela Lei 8.666/1993, privilegiando o controle dos gastos à liberdade de abastecer quando o funcionário achasse necessário. 
Análise
6.2. Os argumentos da recorrente não merecem prosperar, uma vez que, independente da metodologia que foi utilizada, não ficou comprovado o nexo de causalidade entre as despesas realizadas e a documentação juntada aos autos.
6.3. A Portaria Interministerial 127/2008, em seu art. 54, que regulamentava a aplicação dos recursos transferidos por meio de contrato de repasse à época, determinava expressamente que seria exigido a compatibilidade entre a execução do objeto, o que foi estabelecido no plano de trabalho, e os desembolsos e pagamentos, conforme os cronogramas apresentados, e o cumprimento das metas do plano de trabalho nas condições estabelecidas.
6.4. Nesse sentido, é imprescindível que os responsáveis evidenciem, por meio de documentos idôneos, que o objeto do contrato de repasse foi efetivamente executado com os valores recebidos. Tal evidenciação só se dá mediante inequívoca comprovação da existência de nexo de causalidade entre a fonte de receita e os gastos para consecução do objeto do ajuste. 
6.5. Além disso, é imperioso que, com os documentos apresentados com vistas a comprovar o bom emprego dos valores públicos, seja possível constatar que eles foram efetivamente utilizados no objeto pactuado, de acordo com os normativos legais e regulamentares vigentes (Acórdão 609/2017-TCU-Primeira Câmara, relatoria do Ministro Benjamin Zymler, 5.742/2016-TCU-1ª Câmara e 3.101/2016-TCU-1ª Câmara, ambos da relatoria do Ministro Bruno Dantas, 3.223/2017-TCU-2ª Câmara, relatoria do Ministro Marcos Bemquerer, 2.435/2015-Plenário, relatoria da Ministra Ana Arraes) 
6.6. No caso presente, não ficou comprovada a regularidade dos gastos com combustíveis, tendo em vista que não há coincidência de valores, de datas ou de beneficiários dos pagamentos. A equipe de auditoria verificou que as aquisições de combustíveis, no valor de R$ 7.856,69 foram realizadas em datas incompatíveis com as atividades previstas (peça 10) .
6.7. Sobre as notas fiscais de aquisição de combustível apresentadas, não procede o argumento de que foram emitidas de acordo com a quantidade necessária de combustível por veículo para o deslocamento de ida e volta dos participantes, com base na média de quilometragem prevista na memória de cálculo do projeto, tendo em vista que a nota fiscal é emitida na ocasião do abastecimento, pelos valores e quantidades adquiridos naquele momento. Dessa forma, as notas fiscais apresentadas não correspondem a efetiva realização das despesas (peças 11 e 13) .
6.8. Também não assiste razão à recorrente ao afirmar que os procedimentos proporcionavam economia de recursos, considerando que, para o mesmo evento, houve pelo menos 3 preços diferentes no valor por litro de combustível. Se, como afirmou a recorrente, houvesse a busca por preços mais baixos e a eficiência nos gastos nos termos do art. 37 da CF/1988 e a Lei 8.666/1993, teria sido utilizado o menor preço encontrado na dita pesquisa de preços, o que não ocorreu (peça 33, p.135) .
6.9. Ressalta-se ainda que não foi imputado débito aos recorrentes por qualquer óbice na forma utilizada para a compra de combustível, mas tão somente por falta da comprovação e incompatibilidade nos gastos com aquisição de combustível, condição necessária para comprovar a boa e regular aplicação de recursos públicos.
6.10. Também é improcedente a alegação de que não houve dispêndios superiores ao estabelecido para o pagamento de combustível, tendo em vista que o Plano de Trabalho (peça 12) não traz discriminado o valor a ser gasto especificamente com aquisição de combustível. Isso não significa que esses gastos não tenham que ser comprovados, como já enfatizado no item 6.3. retro. 
7.	Se não cabe o débito pelo pagamento de diárias em decorrência de visitas feitas aos próprios monitores (peça 116, p. 6-7, p.13) .
7.1. Defende-se no recurso que não cabe o débito pelo pagamento de diárias em decorrência de visitas feitas aos próprios monitores, tendo por base os seguintes argumentos: 
a) no Tribunal é pacífico que as falhas caracterizadas por mera formalidade não são passíveis de reprovação das contas dos gestores;
b) no caso, a punição da recorrente decorre do fato de 'os monitores não constarem na descrição dos beneficiários das visitas';
c) não há menção a visitas não realizadas e cobradas nem menção de que a inclusão dos monitores trouxesse prejuízo à consecução do objeto contratual, mas tão somente a declaração de que tais indivíduos não constavam na lista de beneficiários;
d) a lista foi colocada no projeto a título exemplificativo, haja vista que todos os monitores são agricultores familiares e diversos deles enquadram-se nas categorias mulheres e pescadores artesanais;
e) as visitas aos monitores fazem parte do quantitativo original do contrato, pois a sua inclusão não repercutiu no número de visitas, ampliando-as, ao contrário, manteve-se o quantitativo original e o valor contratado com a CEF junto ao SICONV;
f) a mera formalidade não cumprida pela associação foi a de não descrever de forma literal que os monitores também poderiam ser objeto das visitas realizadas, de modo que, sem a inclusão deste grupo no projeto, a Secex-PR entendeu ter havido pagamento por visitas não projetadas, o que é de todo equivocado;
g) a recorrente Arcafar Sul cita os seguintes acórdãos cujas deliberações estariam no sentido defendido nessa questão: Acórdão 1707/2012-TCU-Plenário, relatoria do Ministro Raimundo Carreiro, 2.332/2011-TCU-Plenário, relatoria do Ministro Valmir Campelo, 
Análise
7.2. Não procedem as alegações da recorrente, considerando que os monitores são vinculados à Arcafar Sul e fazem parte do corpo docente das casas familiares, ao lado de professores vinculados às Secretarias de Educação dos respectivos Estados. Dessa forma, sendo considerados docentes atuando na realização de visita técnica e no acompanhamento de beneficiários por possuírem o necessário conhecimento para tal, não há como admitir a possibilidade de eles mesmos serem beneficiários do projeto. 
7.3. Segundo a visão do objeto constante do Relatório de Auditoria que resultou na TCE, a pedagogia da alternância adotada nas casas familiares consiste em os jovens passarem uma semana nas casas familiares adquirindo novos conhecimentos, e uma semana nas suas propriedades convivendo com suas famílias, com a comunidade e aplicando, na prática, os conhecimentos adquiridos. No período em que os alunos executam as atividades em casa, os monitores e professores realizam visitas para acompanhar o desenvolvimento dos jovens e de seus projetos profissionais nas propriedades, junto com suas famílias (peça 1, p. 23) .
7.4. Dessa forma, não cabe o pagamento de diárias em decorrência de visitas aos próprios monitores, uma vez que o objetivo da visita era verificar o aprendizado dos beneficiários. Na hipótese admitida pela recorrente, eles estariam recebendo diárias para verificar um conhecimento que eles já possuíam. 
7.5. Assim, não se trata de mera formalização ou do fato de os monitores não constarem na lista de beneficiários, mas do cumprimento da competência constitucional desta Corte de Contas de zelar pela boa e regular aplicação dos recursos públicos. 
7.6. Sobre a jurisprudência citada não se aplicam ao contrato de repasse sob comento, pois ambos os casos apresentaram documentação comprobatória robusta: o Acórdão 2332/2011-TCU-Plenário trata de desvio de objeto na construção de um lixão, com idoneidade na documentação e o Acórdão 1707/2012-TCU-Plenário trata de recurso de revisão onde os demais elementos probatórios constantes daqueles autos, além de suportar a conclusão acerca da consecução da finalidade do convênio, forneceram fortes indícios do respectivo nexo causal com os valores federais transferidos. 
8.	Se não cabe o débito pela transferência aos cofres da Arcafar Sul de 25% das diárias recebidas pelos técnicos (peça 116, p. 7-9 e 13 e peça 92, p. 1-4) .
8.1. Os recorrentes afirmam que não cabe o débito pela transferência aos cofres da entidade de 25% de cada diária recebida pelos técnicos, baseado nos seguintes argumentos:
a) a recorrente Arcafar Sul afirma que é uma entidade sem fins lucrativos cujo custeio decorre de uma daquelas alternativas constantes do art. 22º de seu Estatuto Social (peça 115, p. 3-19) , quais sejam: doações dos sócios e promoções, subvenções estatais, doações de pessoas físicas, ou jurídicas de direito público ou privado;
b) continua dizendo que há comprovação nos autos de que os técnicos que receberam as diárias de fato prestaram os serviços para os quais foram contratados, de modo que não há discussão quanto a este fato;
c) e ainda que o acórdão recorrido reconhece a prestação dos serviços por parte dos técnicos, o convênio reconhece expressamente a obrigação de pagamento de diárias aos técnicos que prestaram serviços e que este pagamento faz parte das obrigações contratuais da recorrente, conforme o plano de trabalho aprovado pelo MDA e CEF junto ao SICONV;
d) a recorrente afirma ainda que o pagamento das diárias a título indenizatório para os técnicos da entidade foi devidamente adimplido, nos termos esperados, de modo que não é possível presumir que houve desvirtuamento da finalidade indenizatória do pagamento, haja vista o nexo causal entre plano de trabalho, serviços prestados pelos técnicos e pagamento das diárias;
e) como o pagamento da diária foi realizado aos técnicos, o destino dos valores por eles recebidos não pode ser objeto de julgamento por parte desta Corte;
f) em que pese a atribuição constitucional repassada à recorrente Arcafar, imiscuir-se na esfera privada de cada técnico é um grave equívoco constante do acórdão recorrido e viola o princípio da legalidade, já que não há competência para tanto, pois o TCU não pode definir se um associado pode ou não doar valores à entidade da qual participa ou se uma pessoa física pode fazer o mesmo com os valores que recebeu a título indenizatório, Trata-se de invasão indevida da órbita privada dos técnicos, ação de controle que excede a competência do art. 70 da Constituição Federal, resultando, ao contrário, em graves violações à liberdade individual de cada um dos envolvidos;
g) a recorrente Arcafar afirma, caso a intenção seja a de analisar as doações à recorrente, que a Secex-PR deveria analisar a situação de cada um dos técnicos que fizeram a doação a fim de verificar se cada indivíduo fazia ou não parte do quadro social da entidade;
h) nos casos em que o técnico é também sócio da recorrente Arcafar, a doação de uma parcela dos valores recebidos a título de diária é, apenas, o cumprimento do Estatuto Social da entidade, o qual o técnico tem por obrigação cumprir já que a ela se filiou por livre e espontânea vontade, nos termos do art. 5º, inciso XVII, da Constituição Federal;
i) a recorrente Arcafar afirma que o acórdão recorrido optou por ignorar as declarações trazidas aos autos nas peças 33 e 34 demonstrando a doação dos valores por livre e espontânea vontade. Há que se ter em conta que a doação dos valores relativos às diárias representa um ato individual em homenagem ao trabalho da Arcafar e patrocínio da causa que ela representa;
j) todos os técnicos que laboravam para a recorrente Arcafar conhecem, se identificam e propagam as metodologias de trabalho e os conhecimentos que aprenderam durante o tempo de trabalho da Arcafar e para os quais dão a vida no dia a dia para replicar, espalhando o conhecimento e sua aplicação. Não por outro motivo é que todos eles aceitam espontaneamente recolher parte das diárias que recebem aos cofres da entidade a fim de mantê-la em funcionamento;
k) a recorrente Arcafar apresenta os mesmos acórdãos já citados no item anterior cujas deliberações estariam no sentido defendido; 
l) tendo em conta o período em que foi presidente da Arcafar (12/8/2011 a 8/8/2013) , o recorrente José Milani Filho afirma que não há como responsabiliza-lo pela imputação da devolução de valores aleatórios corrigidos monetariamente e com juros demora, a partir de 13/4/2010, pois, se fosse o caso, a correção teria que ser da data em que foi recebida a diária.
Análise
8.2.  Os argumentos dos recorrentes não merecem prosperar, pois os valores destinados à realização das metas previstas no plano de trabalho que abrangiam o pagamento de diárias não foram integralmente utilizados na finalidade prevista, devendo, portanto, serem devolvidos.
8.3. O fato de a Arcafar Sul ser uma entidade sem fins lucrativos sustentada, conforme o art. 22 de seu estatuto, entre outros, por doações, não lhe autoriza, como forma de viabilizar o seu custeio, a se apropriar de recursos com finalidade específica, no caso, a realização do objeto previsto no Contrato de Repasse 031679.
8.4. Como é cediço, o contrato de repasse se caracteriza como um instrumento que viabiliza a transferência de valores públicos para a execução de programa de trabalho, projeto ou atividade de interesse recíproco dos partícipes, conforme disposto no artigo 1º, da Portaria Interministerial 127/2008. Sendo assim, a utilização dos recursos da avença em prol da convenente viola tal dever de colaboração, transformando a avença em mero instrumento de repasse de recursos, aproximando-o a um contrato de prestação de serviços (Acórdão 694/2008-TCU-Segunda Câmara e 1.710/TCU-1ª Câmara, ambos da relatoria do Ministro Benjamin Zymler) . 
8.5. Ressalte-se que não é objeto de discussão nesta questão a prestação de serviços por parte dos técnicos, sendo reconhecida, no contrato de repasse sob comento, o pagamento a título indenizatório pelos custos relativos às diárias. Entretanto, ao contrário do que afirmam os recorrentes, considerando a análise empreendida por ocasião da auditoria e pela Secex-PR por ocasião do exame das alegações de defesa, houve desvirtuamento da finalidade indenizatória do pagamento, sendo a convenente beneficiária de 25% desses valores (peças 1 e 78) . 
8.6. Sobre as declarações trazidas aos autos nas peças 33 e 34 que demonstrariam a doação dos valores por livre e espontânea vontade, também foram objeto de análise pela unidade técnica à peça 78 e pelo voto condutor do acórdão recorrido à peça 87, não tendo sido considerados elementos capazes de auxiliar na comprovação da regular aplicação dos recursos. 
8.7. A esse respeito, repisa-se que não cabe a alegação de que os recursos passaram a ser próprios, sendo 'doados espontaneamente à entidade', a uma, porque é improvável uma doação espontânea da totalidade de técnicos que receberam as diárias, a duas porque, ainda que a doação fosse legítima, implicaria dizer que houve majoração dos recebimentos da Arcafar Sul, o que reforça o entendimento de que é obrigação da entidade devolver o recurso não utilizado na avença aos cofres públicos.
8.8. Quanto à jurisprudência trazida aos autos, como visto no item 7.6, os acórdãos não guardam similaridade com o presente caso.
8.9. O recorrente José Milani Filho argumenta que não cabe sua responsabilização a partir da data em que ainda não estava na presidência da associação. Importa destacar que, de acordo com o inciso III do art. 9º da IN TCU 71/2012, a atualização monetária e os juros moratórios incidentes sobre o valor devido devem incidir a partir 'da data do evento, quando conhecida, ou da data de ciência do fato pela administração'. No caso, os valores da avença foram disponibilizados à entidade a partir de 13/4/2010, devendo, portanto, os débitos devidos, serem atualizados a partir desta data.
9.	Se a responsabilização é exclusiva da Arcafar Sul (peça 92, p. 5-6) .
9.1. O recorrente José Milani Filho afirma que a responsabilidade pela devolução dos 25% de cada diária seria direta da Arcafar pelo suposto dano, com base nos seguintes argumentos:
a) a Arcafar ficou com a posse desses valores financeiros;
b) o recorrente não auferiu qualquer vantagem financeira decorrente dos atos apontados no acórdão recorrido;
c) o recorrente não interferiu na sistemática de doação de parte das diárias prática que já existia muito antes de sua posse, apenas conferiu seguimento ao que estava sendo feito muito antes da sua gestão, somente depois de sua saída é que foi apontada como ilícita tal ação. Dessa forma, não há como responsabiliza-lo pelos fatos narrados no acórdão recorrido.
Análise
9.2. Não assiste razão ao recorrente pois, como representante legal da Arcafar no período de 12/8/2011 a 8/8/2013, conforme o art. 11 do Estatuto da entidade (peça 115, p. 12) , a ele cabia a responsabilidade pela aplicação dos recursos federais transferidos àquela entidade por força do disposto artigos 70 e 71 da CF/1988. Com efeito, é a pessoa natural quem determina a destinação a ser dada à verba pública da União recebida. Por essa razão, a obrigação de comprovar a boa e regular aplicação dos recursos federais recai sobre o dirigente da entidade convenente destinatária, em solidariedade com a entidade, na forma da Súmula 286.
10. Se se é possível comprovar a boa-fé do recorrente José Milani Filho (peça 92, p. 4-5) .
10.1. O recorrente José Milani Filho afirma que agiu com total boa-fé, com base nos seguintes argumentos:	
a) não há qualquer razão ou justificativa razoável para que seja posta em dúvida a sua total boa-fé;
b) tece considerações sobre a boa-fé subjetiva e a objetiva;
c) o recorrente prosseguiu a gestão nos termos e formas já praticados e aprovados pelo órgão concedente dos recursos financeiros e confiou plenamente nos empregados da entidade, todos profissionais que já estavam antes da sua gestão e que há anos já trabalhavam com a execução de recursos de convênios;
d) inexiste qualquer má-fé por parte do recorrente na realização dos atos que lhe são imputados, de modo que jamais poderá sofrer a condenação pela prática de atos revestidos da boa-fé. 
Análise
10.2. Quanto à alegação de boa-fé, o exame feito pelo Tribunal obedece ao disposto no art. 12 da Lei 8.443/1992 e nos parágrafos 2º e 3º do artigo 202 do Regimento Interno e se presta verificar a possibilidade de fixação de novo e improrrogável prazo para que o responsável recolha a importância devida.
10.3. Tal pressuposto não tem o condão de afastar a ocorrência do dano, mas de conceder uma nova chance para o pagamento, antes do julgamento das contas, ou ainda, em sede de recurso de reconsideração, conforme o Acórdão 11231/2015-TCU-Segunda Câmara, relatado pelo Ministro Augusto Nardes, ensejar a desconstituição do acórdão recorrido para que lhe seja concedido novo e improrrogável prazo para o recolhimento do débito, conforme art. 12, §§ 1º e 2º, da Lei 8.443/1992, desde que não haja outras irregularidades constatadas.
10.4. No presente caso, há mais de uma irregularidade. Além disso, a boa-fé não pode ser presumida ou acatada a partir de mera alegação, devendo ser demonstrada e comprovada a partir dos elementos que integram os autos, o que também não ocorreu neste caso. 
10.5. Diante desses elementos, não é possível, aferir a boa-fé do responsável, o que inviabiliza a desconstituição do acórdão recorrido para que lhe seja concedido novo prazo para o recolhimento do débito.
CONCLUSÃO
11. Das análises anteriores, conclui-se que:
a) o recorrente José Milani Filho não foi prejudicado em seu direito ao contraditório e à ampla defesa (peça 92, p. 6) ;
b) o débito referente às aquisições de combustíveis realizadas em datas incompatíveis com os períodos de execução do contrato de repasse e em quantidades incompatíveis com a capacidade dos tanques dos veículos abastecidos foi devidamente imputado (peça 116, p. 2-5) ;
c) o débito pelo pagamento de diárias em decorrência de visitas feitas aos próprios monitores foi devidamente imputado (peça 116, p. 6-7) ; 
d) o débito pela transferência aos cofres da Arcafar Sul de 25% das diárias recebidas pelos técnicos foi devidamente imputado (peça 116, p. 7-9 e peça 92, p. 1-4) ;
e) a responsabilização pelos débitos imputados não é exclusiva da Arcafar Sul (peça 92, p. 5-6) ;
f) não foi possível comprovar a boa-fé do recorrente José Milani Filho (peça 92, p. 4-5) .
11.1. Com base nessas conclusões, propõe-se o não provimento dos recursos, uma vez os argumentos ofertados pelos recorrentes não tiveram o condão de elidir as irregularidades inquinadas e nada adicionam aos arrazoados já rejeitados pelo Tribunal, perdurando válidas as razões de decidir consubstanciadas no acórdão atacado. 
11.2. Acerca do pedido de sustentação oral feito pelo recorrente José Milani Filho, cabe o deferimento do pedido, ressaltando-se que é inexigível a notificação pessoal da data de realização da sessão de julgamento, bastando a publicação da pauta do colegiado julgador.
PROPOSTA DE ENCAMINHAMENTO
12. Ante o exposto, com fundamento nos artigos 32, inciso I; e 33, da Lei 8.443/1992, submetem-se os autos à consideração superior, com posterior encaminhamento ao Ministério Público junto ao Tribunal de Contas da União e ao Gabinete do Relator, propondo:
a) conhecer dos recursos interpostos por Arcafar Sul e José Milani Filho, para, no mérito, negar-lhes provimento; 
b) deferir o pedido de sustentação oral do recorrente José Milani Filho, notificando-se o recorrente acerca da data da sessão de julgamento do recurso mediante a publicação da pauta do colegiado julgador;
c) comunicar a deliberação que vier a ser proferida por esta Corte aos recorrentes, ao Ministério do Desenvolvimento Social e à Caixa Econômica Federal, à Procuradoria da República no Estado do Paraná e demais interessados".
	É o relatório.

Noel Antonio Baratieri, OAB/SC 16.462; João Paulo de Souza Cavalcante, OAB/PR 44.096.

Procurador Marinus Eduardo de Vries Marsico.

RECURSO DE RECONSIDERAÇÃO EM TOMADA DE CONTAS ESPECIAL. ALEGAÇÕES INSUFICIENTES PARA REVERTER O JULGAMENTO PELA IRREGULARIDADE DAS CONTAS E A CONDENAÇÃO DOS RECORRENTES EM DÉBITO, COM APLICAÇÃO DE MULTA. NEGATIVA DE PROVIMENTO. Mantém-se o julgamento pela irregularidade das contas e a condenação do responsável em débito, com aplicação de multa, quando não são trazidos aos autos elementos suficientes para a modificação do juízo formado por esta Corte.

TOMADA DE CONTAS ESPECIAL (TCE)

Secretaria de Recursos (SERUR); Secretaria de Controle Externo no Estado do Paraná (Secex/PR).

Tratam os autos, originariamente, de tomada de contas especial instaurada em decorrência de irregularidades apuradas na execução do Contrato de Repasse 0313679-13/2009 (Siconv 730386) , celebrado entre o então Ministério do Desenvolvimento Agrário - MDA e a Associação Regional das Casas Familiares Rurais do Sul do Brasil - Arcafar Sul, tendo por objeto o fomento à educação do campo pela pedagogia da alternância com a construção de conhecimentos sobre as metodologias participativas que trazem a base para o debate da implantação de Centros Familiares de Formação por Alternância - CEFFA na região sul do Brasil, mediante a execução das seguintes metas: 
	- meta 1: realizar  reuniões para debater a educação do campo pela pedagogia da alternância nos estados do Paraná, Santa Catarina e Rio Grande do Sul;
	- meta 2: acompanhar, mediante visitas técnicas, a educação do campo pela pedagogia da alternância assessorando no processo de expansão dos CEFFAs, visando ao desenvolvimento territorial nos estados do Paraná, Santa Catarina e Rio Grande do Sul.
2.	No âmbito deste Tribunal, em cumprimento ao Acórdão 423/2013-TCU-Plenário, foi promovida a citação da Arcafar Sul e de dois de seus administradores, Nilo Jacob Bender e José Milani Filho, em razão das seguintes irregularidades:
	a) aquisições de combustíveis realizadas em datas incompatíveis com os períodos de execução do contrato de repasse e em quantidades incompatíveis com a capacidade dos tanques dos veículos abastecidos;
	b) cômputo como ações do ajuste de visitas rotineiras, realizadas nas propriedades rurais dos agricultores com filhos matriculados nas casas familiares rurais, previstas no sistema pedagógico adotado pela contratada;
	c) realização, sem justificativas, de despesas com alimentação, hospedagem e deslocamento de monitores que residiam em localidades próximas às propriedades rurais visitadas;
	d) inclusão de mais de uma visita para cada beneficiário na execução de uma mesma meta, algumas no mesmo dia, feitas por técnicos diferentes;
	e) inclusão dos próprios monitores como beneficiários das ações de assistência técnica;
	f) pagamento indevido de diárias a funcionários da contratada para participarem de reuniões;
	g) transferência aos cofres da entidade dos valores correspondentes a 25% de cada diária recebida pelos técnicos; e
	h) contratação indevida da empresa V.B. Assessoria Agronômica Ltda. S/C para realização de cursos, produção de material didático e monitoramento dos eventos.
3.	Após analisar a defesa apresentada pelos responsáveis em resposta à citação, este Tribunal decidiu, mediante o Acórdão 6117/2017-TCU-Segunda Câmara, retificado, por inexatidão material, pelo Acórdão 7878/2017-TCU-Segunda Câmara, afastar as irregularidades descritas nos itens "b", "c", "d", "f" e "h" acima.
4.	Em relação às demais irregularidades, decidiu julgar irregulares as presentes contas e condenar os responsáveis em débito, conforme discriminado abaixo:
4.1.	Sr. José Milani Filho, solidariamente com a Arcafar Sul, no valor de R$ 18.644,42, com os acréscimos legais contados a partir de 13/4/2010, em face das seguintes ocorrências:
	Origem
	Valor (R$) 

	Transferência aos cofres da entidade dos valores correspondentes a 25% de cada diária recebida pelos técnicos (item "g") 
	 18.375,00

	Realização de 2 visitas aos próprios monitores do projeto, como beneficiários das ações de assistência técnica (item "e") 
	269,42

	TOTAL
	18.644,42

4.2.	Sr. Nilo Jacob Bender, solidariamente com a Arcafar Sul, no valor de R$ 138.586,24, com os acréscimos legais contados a partir de 13/4/2010, em face das seguintes ocorrências:
	Origem
	Valor (R$) 

	Transferência aos cofres da entidade dos valores correspondentes a 25% de cada diária recebida pelos técnicos (item "g") 
	49.230,00

	Realização de 605 visitas aos próprios monitores do projeto, como beneficiários das ações de assistência técnica (item "e") 
	 81.499,55

	Aquisição de combustíveis em datas incompatíveis com os períodos de execução do contrato de repasse e em quantidades incompatíveis com a capacidade dos tanques dos veículos abastecidos (item "a") 
	 7.856,69

	TOTAL
	 138.586,24

5.	Outrossim, decidiu aplicar-lhes a multa prevista no art. 57 da Lei 8.443/1992, nos valores de R$ 7.000,00 e R$ 50.000,00, respectivamente.
6.	Examinam-se, nesta oportunidade, recursos de reconsideração apresentados pelo Sr. José Milani Filho (peça 92) e pela Arcafar Sul (peça 116) .
7.	Quanto à admissibilidade das peças recursais, entendo que devem ser conhecidas, por preencherem os pressupostos constantes dos arts. 32, inciso I, parágrafo único, e 33 da Lei nº 8.443/1992 c/c o art. 285 do Regimento Interno do TCU.
8. 	No mérito, acompanho os pareceres exarados nos autos, cujos fundamentos incorporo a estas razões de decidir, quanto à negativa de provimento dos recursos e à manutenção da decisão recorrida.
9. 	De fato, cada um dos argumentos trazidos aos autos pelos recorrentes foi devidamente discutido e rejeitado de forma fundamentada pela Serur. 
10.	Ressalto que os recorrentes apresentaram alegações, de natureza meramente argumentativa, que pouco diferem das ofertadas na fase anterior do feito, as quais não lograram descaracterizar as irregularidades apuradas nos autos e/ou elidir a sua responsabilidade pela prática dessas irregularidades e/ou pela reparação do dano ocasionado ao erário.
11.	No caso, os recorrentes não demonstraram a regularidade dos gastos com combustíveis, uma vez que, novamente, não comprovaram o nexo de causalidade entre as supostas despesas descritas na relação de pagamentos e os documentos fiscais apresentados, os quais não foram emitidos por ocasião do abastecimento e pelos valores e quantidades adquiridos no momento.
12.	Igualmente não justificaram o cômputo de visitas técnicas, e respectivo pagamento de diárias, junto aos próprios monitores do projeto, os quais, na condição de docentes atuando na realização das visitas técnicas, não poderiam ser admitidos como beneficiários das ações de assistência técnica.
13.	Da mesma forma, não elidiram a apropriação indevida do valor de 25% das diárias pagas aos monitores do projeto e, por conseguinte, o desvirtuamento da finalidade indenizatória no pagamento de diárias e a majoração dos recebimentos da Arcafar Sul.
14.	Cabe esclarecer, acerca do prejuízo ao exercício da ampla defesa e do contraditório alegado pelo Sr. José Milani Filho, que as irregularidades ensejadoras do dano foram apuradas na auditoria realizada na Arcafar Sul, objeto do TC Processo 007.042/2012-4, visando à verificação da regular aplicação dos recursos federais transferidos para esse entidade no período de 2008 a 2012.
15.	No bojo dessa fiscalização, foram apurados indícios de que a Arcafar Sul teria utilizado recursos decorrentes de contratos de repasse e convênios celebrados com entidades públicas federais como fonte de custeio de suas atividades, destacando-se, como exemplo de malversação do dinheiro público, o pagamento indevido de diárias a técnicos e o pagamento de despesas com aquisição de combustíveis em datas incompatíveis com a ocorrência dos eventos e em quantidades acima das capacidades dos veículos.
16.	Os resultados dessa fiscalização, em função dos quais foi instaurada a presente tomada de contas especial em relação ao Contrato de Repasse 0313679-13/2009, consoante determinado pelo Acórdão 423/2013-TCU-Plenário, constam do relatório inserto à peça 17 destes autos, no qual estão descritos as irregularidades apuradas e indicadas as respectivas evidências.
17.	Com efeito, em relação à transferência aos cofres da Arcafar Sul de 25% das diárias recebidas pelos técnicos, a existência dessa prática foi confirmada pela equipe de auditoria a partir de informação prestada pela própria entidade e pelos monitores entrevistados e de recibos incluídos na Evidência 20 da fiscalização (peça 9 destes autos) . Já a relação dos beneficiados e respectivos valores e datas das diárias recebidas foi apresentada pela própria entidade na sua resposta à citação deste Tribunal (peça 34) .
18.	Quanto ao pagamento de diárias em decorrência de visitas feitas aos próprios monitores do projeto, a relação dos beneficiados consta das Evidências 17 e 18 da fiscalização (peças 14 e 15 destes autos) .
19.	Já no tocante à aquisição de combustível em datas incompatíveis com os períodos de execução do contrato de repasse e em quantidades incompatíveis com a capacidade dos tanques dos veículos abastecidos, a relação dos pagamentos efetivados consta da Evidência 23 da fiscalização (peça 11 destes autos) .
20.	Todas essas evidências foram devidamente analisadas na fase anterior do feito, em conjunto e em confronto com as alegações de defesa apresentadas pelos responsáveis, que não lograram desconstituir as irregularidades que lhes foram atribuídas.
21.	Veja, por exemplo, em relação à apropriação indevida, por parte da Arcafar Sul, de 25% das diárias recebidas pelos técnicos, as conclusões que embasaram a condenação em débito dos recorrentes (peça 78) :
"42. A Arcafar-Sul alegou que a retenção do valor correspondente a 25% de cada diária recebida foi a título de colaboração espontânea de seus funcionários, sem qualquer obrigação compulsória e para confirmar tal afirmação encaminhou declaração dos técnicos confirmando que as contribuições foram espontâneas (peça 24, p. 284 a 327) . Informou ainda que as diárias foram depositadas em conta corrente dos técnicos e nesse momento deixou de ser público e passou a integrar o patrimônio e de cada técnico, que faz com seus recursos o que bem entender. 
43. A retenção de parte das diárias apontada no processo foi constatada na ocasião da auditoria, por meio de entrevistas dos técnicos da Arcafar que receberam as diárias. É natural que a Arcafar-Sul tenha facilidade em obter esse tipo de declaração dos técnicos, pois esses técnicos são funcionários da instituição e por essa razão, esses documentos não são confiáveis. 
44. O que reforçou a convicção da ocorrência dessas retenções informadas pelos próprios técnicos entrevistados são os recibos dessas retenções assinadas pelo própria Arcafar-Sul onde a instituição declara que recebeu parte das diárias na forma de contrapartida do convênio (peça 5) . Se as doações dos técnicos foram espontâneas com o objetivo de colaborar com a instituição, não haveria razão para vincular essas doações ao recebimento de diárias na execução do convênio".
22.	Destarte, os elementos necessários à devida caracterização dos fatos inquinados e quantificação dos danos constavam dos presentes autos quando da fase instrutória, não havendo que se falar em prejuízo à ampla defesa e ao contraditório dos recorrentes.
23. 	Ressalto, por fim, que o Contrato de Repasse 0313679-13/2009 foi gerido desde sua celebração, até 11/8/2011, pelo Sr. Nilo Jacob Bender e, a partir dessa data, até o seu encerramento, pelo Sr. José Milani Filho, de forma que se atribuiu a esse último responsável, em solidariedade com a Arcafar Sul, a responsabilidade pelas despesas realizadas a partir de 11/8/2011.
24.	Outrossim, de acordo com o inciso I do art. 9º da Instrução Normativa TCU 71/2012, considerou-se a data de 13/4/2010 como termo inicial para a atualização monetária e os juros moratórios incidentes sobre os valores devidos, por se tratar da data em que os recursos oriundos do Contrato de Repasse 0313679-13/2009 foram disponibilizados à entidade.
	Ante todo o exposto, VOTO por que seja adotada a deliberação que ora submeto a este Colegiado.
TCU, Sala das Sessões Ministro Luciano Brandão Alves de Souza, em 26 de março de 2019.
Ministro JOÃO AUGUSTO RIBEIRO NARDES 
Relator